【裁判字號】    99,裁,3327
【裁判日期】    991216
【裁判案由】    地上物拆遷補償
【裁判全文】
最  高  行  政  法  院  裁  定
                                      99年度裁字第3327號
抗  告  人  鼎力金屬工業股份有限公司
代  表  人  陸泰陽
訴訟代理人  張豐守  律師
上列抗告人因與相對人臺中縣政府間地上物拆遷補償事件，對於
中華民國99年8月26日臺中高等行政法院99年度訴字第116號裁定
提起抗告，本院裁定如下︰
    主  文
抗告駁回。
抗告訴訟費用由抗告人負擔。
    理  由
一、按提起撤銷訴訟，以經合法訴願為要件，此觀行政訴訟法第
    4條之規定即明。當事人未經合法訴願而提起行政訴訟，其
    起訴即屬不備其他要件，行政法院應依行政訴訟法第107條
    第1項第10款後段規定，以裁定駁回其訴。次按訴願之提起
    ，應自行政處分達到或公告期滿之次日起30日內為之，訴願
    法第14條第1項定有明文。訴願逾法定期間，即非合法，其
    復提起撤銷訴訟，自屬起訴不備其他要件，應以裁定駁回之
    。又「被徵收土地權利關係人對於徵收補償價額，不服直轄
    市或縣（市）主管機關依本條例第22條第1項規定所為查處
    者，應於查處通知送達之日起30日內，以書面敘明不服查處
    之事實及理由，送直轄市或縣（市）主管機關。」土地徵收
    條例施行細則第23條定有明文。
二、本件抗告人因地上物拆遷補償事件，於民國97年10月8日收
    受相對人97年10月6日府地權字第0970277592號函（即異議
    查處處分書，下稱原處分），有送達證書附原處分卷可稽。
    其提起復議之期間自97年10月9日起，算至97年11月7日（星
    期五）即已屆滿，抗告人遲至98年9月30日始提起訴願，有
    相對人收文日期章蓋於訴願書在卷可按，已逾法定期間；縱
    認本件經相對人認為無必要提請地價評議委員會復議，而應
    將抗告人不服查處之事由，移請訴願管轄機關為訴願決定，
    惟提起訴願之法定不變期間為30日，且自97年10月9日開始
    起算，因抗告人址設臺中縣，扣除在途期間4日，其提起訴
    願之期間應至97年11月11日（星期二）屆滿，抗告人遲至98
    年9月30日始提起本件訴願，仍屬逾期。其復提起撤銷訴訟
    ，原裁定以其起訴不合法，予以駁回，依上開規定及說明，
    核無違誤。
三、抗告意旨略以：（一）抗告人於原審主張抗告人與陸力鋼鐵
    工業股份有限公司（下稱陸力公司）就本件徵收補償結果具
    有利害關係，為利害關係人，然原審並未依行政訴訟法第12
    5條及第133條前段規定闡明及職權調查，遽以訴願逾期為由
    ，以裁定駁回抗告人之訴，顯未完盡其闡明義務及職權調查
    之義務。（二）抗告人於97年10月9日收受原處分，於尚未
    以書面敘明不服查處之事實及理由時，即由相對人會同陸力
    公司、抗告人、太平市公所、經濟部水利署第三河川局、現
    代地政不動產估價師事務所、經濟部水利署等單位，於97
    年10月30日在現場會勘，會中抗告人公司之代表已對於固定
    附屬設備拆遷補償內容提出異議，並達成「交由現代地政不
    動產估價師事務所重新估算其應補償金額」之決議，抗告人
    顯於97年10月30日已對原處分表示不服，依本院32年判字第
    15號判例意旨，應認為合法之訴願，原審誤以為訴願已逾期
    ，而未為實體上審理，顯有疏漏等語。
四、本院查：（一）按「被徵收土地權利關係人對於徵收補償價
    額不服前項查處情形者，該管直轄市或縣（市）主管機關得
    提請地價評議委員會復議，土地權利關係人不服復議結果者
    ，得依法提起行政救濟。」土地徵收條例第22條第2項定有
    明文。又「……土地權利關係人對於徵收補償價額不服時，
    依土地徵收條例第22條第1項、第2項規定，必須於公告期間
    內提出異議，並經復議程序，始得提起行政救濟，該異議、
    復議程序自屬土地權利關係人對於徵收補償價額不服時，提
    起行政救濟前之必要先行程序。惟為符合憲法保障人民訴願
    與行政訴訟權利之意旨，儘量避免使多層次先行程序構成人
    民行使其救濟權利之程序障礙，故土地權利關係人對徵收補
    償價額不服而已依法提起訴願者，應視為依法提出異議，由
    受理異議機關查處之。至被徵收土地權利關係人對於徵收補
    償價額依法以書面敘明不服查處之事實及理由，送直轄市或
    縣（市）主管機關者，即係依法申請該管直轄市或縣（市）
    主管機關裁量決定提請地價評議委員會復議或移送訴願。該
    管直轄市或縣（市）主管機關如認為無必要提請地價評議委
    員會復議者，應即將土地權利關係人不服查處之事實及理由
    ，移請訴願管轄機關為訴願決定；該管直轄市或縣（市）主
    管機關如未依行政程序法第51條規定之期間依法裁量決定移
    送訴願或提請地價評議委員會復議者，土地權利關係人即可
    直接以查處處分為不服之對象，提起訴願及行政訴訟，並以
    依法向直轄市或縣（市）主管機關表示不服查處處分時，為
    提起訴願時。……」本院98年6月份第1次庭長法官聯席會議
    著有決議。依本院上開決議，苟土地權利關係人不欲進行復
    議程序，於不服徵收補償處分，經異議查處作成後，逕行對
    該查處結果提起訴願，縣市主管機關即可依裁量決定提請地
    價評議委員會復議或將其移請訴願管轄機關為訴願決定。然
    依訴願法第14條第1項規定，仍應自行政處分到達或公告期
    滿之次日起30日內為之，始為合法。本件抗告人於民國97年
    10月8日收受原處分，抗告人遲至98年9月30日始提起訴願，
    顯已逾法定期間，依首開規定及說明，其提起撤銷訴訟，自
    非合法，原裁定予以駁回，核無違誤。（二）按對於徵收補
    償價額之公告是否不服？是否提出異議、復議或訴願？完全
    在於土地權利關係人之自由決定，縣市主管機關並無查詢或
    指導之義務，法院亦無依職權調查或行使闡明權之權責，且
    抗告人與陸力公司在法律上本分屬不同之權利義務主體，抗
    告人主張抗告人與陸力公司就本件徵收補償結果具有相同之
    利害關係，法院應行使闡明權及依職權調查抗告人是否欲提
    起復議云云，核係對於法律之誤解。又抗告人主張經濟部水
    利署等單位會同於97年10月30日在現場會勘時，抗告人公司
    之代表已對於固定附屬設備拆遷補償內容提出異議，其已於
    法定訴願期間內對於原處分有不服之表示云云。惟查綜觀97
    年10月30日現場複估會勘紀錄，係源於陸力公司於97年10月
    9日所提出「陸力鋼鐵補充資料」而辦理，並釐清該補充資
    料所提出之相關質疑，並無隻字片語提及抗告人對於固定附
    屬設備拆遷補償內容提出異議，亦未見抗告人對原處分之內
    容，表示如何之不服，自難認抗告人於當時已有不服之表示
    ，抗告人主張核無足採，其抗告難認有理由，應予駁回。
五、據上論結，本件抗告為無理由，依行政訴訟法第104條、民
    事訴訟法第95條、第78條，裁定如主文。
中    華    民    國    99    年    12    月    16    日
                    最高行政法院第一庭
                        審判長法官  鍾  耀  光
                              法官  吳  慧  娟
                              法官  黃  淑  玲
                              法官  鄭  小  康
                              法官  林  樹  埔

以  上  正  本  證  明  與  原  本  無  異
中    華    民    國    99    年    12    月    16    日
                              書記官  張  雅  琴

司法院資訊處製作；財團法人民間司法改革基金會備份。
